最高法院民事判決　　　　　　　　　　　　　　　八十六年度台上字第三一八六號
　　上　訴　人　甲○○○
　　被 上訴 人　三芳化學工業股份有限公司
　　法定代理人　王 敬 堂
　　被 上訴 人　乙 ○ ○
右當事人間請求確認債權存在事件，上訴人對於中華民國八十六年六月三十日臺灣高
等法院高雄分院第二審判決（八十六年度上字第一一八號），提起上訴，本院判決如
左：
    主  文
原判決廢棄，發回臺灣高等法院高雄分院。
    理  由
本件上訴人主張：伊對被上訴人乙○○有新臺幣（下同）五十四萬元及自民國八十五
年六月十八日起至清償日止按年息百分之五計算之利息之債權未獲清償。乙○○原係
被上訴人三芳化學工業股份有限公司（下稱三芳公司）之員工，於八十五年九月間獲
准退休。三芳公司應發給之退休金一百四十一萬七千八百二十一元，業經中央信託局
臺北總局簽發八十五年九月十九日期，票號ＰＦ0000000號之同面額支票一紙
，指名乙○○為受款人，交付三芳公司發給。伊為保全債權，聲請臺灣高雄地方法院
（下稱高雄地院）就前開債權在四十五萬元範圍內對三芳公司為假扣押，詎三芳公司
竟提出異議，否認乙○○有是項債權存在，伊就系爭債權即有訴請確認之必要等情，
求為確認乙○○對三芳公司有一百四十一萬七千八百二十一元債權存在之判決。
被上訴人三芳公司則以：系爭退休金已由中央信託局簽發支票寄交勞工與雇主共同組
成之監督委員會（下稱監督委員會）轉發。依勞動基準法（下稱勞基法）第五十六條
第一項及民法第二百六十八條規定，該退休金已非伊所得置喙，乙○○對伊顯無退休
金債權存在。又中央信託局既將退休金支票寄交監督委員會轉發，顯已由該局給付完
畢，無從解為上訴人所謂之返還事業單位云云；被上訴人乙○○則以：系爭退休金尚
未撥入伊帳戶中，依法不得扣押。況系爭退休金支票刻由監督委員會保管，亦與三芳
公司無關各等語，資為抗辯。
原審維持第一審所為上訴人敗訴之判決，無非以：上訴人主張之事實，業據提出高雄
地院八十五年度訴字第一二五六號民事判決、執行命令及三芳公司聲明異議狀、中央
信託局函件等為證，且為被上訴人所不爭執，並經調閱高雄地院八十五年度執全字第
三二一七號民事執行卷查明無訛，固堪信為實在。惟按勞動基準法施行後，雇主應按
月提撥勞工退休準備金，專戶存儲，並不得作為讓與、扣押、抵銷或擔保。其提撥率
，由中央主管機關擬訂，報請行政院核定之；雇主所提撥勞工退休準備金，應由勞工
與雇主共同組織委員會監督之，勞動基準法第五十六條第一項及第三項前段定有明文
。而勞工退休準備金提撥及管理辦法第二條規定：勞工退休金由各事業單位依每月薪
資總額百分之二至百分之十五範圍內按月提撥之；同辦法第六條規定：該準備金應以
該事業單位勞工退休準備金監督委員會名義專戶儲存。再勞工退休基金收支處理程序
第六條亦規定：退休金給付應開發以退休勞工為抬頭人之禁止背書轉讓及加具平行線
支票寄交監督委員會轉發。三芳公司既依勞動基準法之規定提撥勞工退休準備金，並
以勞工退休準備金監督委員會名義存儲於中央信託局，則該退休準備金於存儲時，其
所有權即移轉於中央信託局。嗣中央信託局自該專戶簽發以乙○○為受款人之系爭支
票用以給付其退休金，並將支票寄交監督委員會轉發與乙○○，無非是以該監督委員
會為代轉支票之機關，並非使該監督委員會對乙○○負有何債務存在。而依前揭規定
，三芳公司僅係該監督委員會之成員，其於提撥勞工退休準備金存儲專戶後，該準備
金已非其所得置喙。況依事業單位勞工退休準備金監督委員會組織規程第二條之規定
，關於提撥數額、存儲、支用、給付數額及監督事項等，均由監督委員會負責，雇主
對於勞工亦不負有債務。從而上訴人請求確認乙○○對三芳公司有一百四十一萬七千
八百二十一元之債權存在，即屬無據等詞，為其判斷之基礎。
惟查勞工退休時，應由雇主發給退休金，為勞動基準法第五十五條所明定。足見該項
退休金之債權債務關係發生於勞工退休之時，並存在於勞工與雇主之間。雖勞動基準
法第五十六條第一項及第三項另規定：「本法施行後，雇主應按月提撥勞工退休準備
金，專戶存儲，並不得作為讓與、扣押、抵銷或擔保。其提撥率，由中央主管機關擬
訂，報請行政院核定之」、「雇主所提撥勞工退休準備金，應由勞工與雇主共同組織
委員會監督之。」字樣。惟依同條第二項規定：「勞工退休基金，由中央主管機關會
同財政部指定金融機構保管運用。」觀之，該退休基金僅交由金融機構保管運用而已
，並非一經存儲，勞雇間關於退休金之權利義務即移屬於金融機構。而該金融機構縱
依法令簽發以退休勞工為抬頭人之禁止背書轉讓及加具平行線支票寄交監督委員會轉
發退休勞工退休金，亦僅係其以上開方式代雇主給付退休金，仍難據以謂退休基金存
儲於金融機構，雇主即解免其給付退休金與勞工之義務。換言之，雇主給付退休金義
務之解免，仍應視其已否發生清償之效力而定。本件乙○○之退休金雖由中央信託局
自上開專戶簽發以乙○○為受款人之支票寄交三芳公司監督委員會轉發，惟該支票依
原判決所認似尚未交付乙○○收受提兌，果爾，則為雇主之三芳公司給付退休金之義
務即尚未因清償而消滅。乃原審未進一步調查審認乙○○對三芳公司之退休金債權已
否消滅，徒依前揭情詞，即為上訴人不利之判斷，自非允洽。上訴論旨，指摘原判決
不當，求予廢棄，非無理由。
據上論結，本件上訴為有理由，依民事訴訟法第四百七十七條第一項、第四百七十八
條第一項，判決如主文。
中      華      民      國    八十六    年      十      月     十六     日
                              最高法院民事第六庭
                                  審判長法官  蕭  亨  國
                                        法官  吳  正  一
                                        法官  楊  隆  順
                                        法官  陳  淑  敏
                                        法官  李  慧  兒
      右正本證明與原本無異
                                              書  記  官
中      華      民      國    八十六    年     十一     月      七      日
                                                                      Ｚ
